【裁判字號】    96,重訴,84
【裁判日期】    970506
【裁判案由】    履行買賣契約
【裁判全文】
臺灣雲林地方法院民事判決              96年度重訴字第84號
原      告  乙○○
訴訟代理人  林國一律師
被      告  丁○○
訴訟代理人  洪士凱律師
上列當事人間請求履行買賣契約事件，本院於民國97年4 月22日
言詞辯論終結，判決如下：
    主  文
被告應將坐落雲林縣莿桐鄉○○○段二○六六地號、同段二○六
七地號、同段二○六八地號、同段二○七一地號、及同段二○七
二地號等五筆土地所有權移轉登記予訴外人張家興所有。
訴訟費用新台幣一十二萬三千一百四十四元由被告負擔。
    事實及理由
甲、兩造之主張:
一、原告方面:
（一）緣兩造於民國（下同）96年5 月7 日簽訂土地買賣契約書
      （下稱系爭土地買賣契約），被告將其所有坐落雲林縣莿
      桐鄉○○○段二○六六地號、同段二○六七地號、同段二
      ○六八地號、同段二○七一地號、及同段二○七二地號等
      五筆土地（下稱系爭土地），以價金新台幣（下同）1263
      萬元出售予原告。買賣合約書第2 條第4 項第4 款約定「
      尾款（1100萬元），於證件齊備辦妥過戶登記完畢後，由
      買主承擔斗農（雲林縣斗六市農會）之借款，多退少補」
      ; 第3 條第6 項約定「關於取得不動產權利名義人得由承
      買人自由選擇，與出賣人無關」。
（二）原告已依約給付被告第1 期至第4 期價款計173 萬元（原
      為163 萬元，原告已多付10萬元）。剩餘尾款，依約被告
      應證件齊備，辦妥過戶登記完畢後，由原告承擔被告向雲
      林縣斗六市農會（下稱斗六市農會）之貸款1100萬元，多
      退少補。被告雖已備齊身份證影本、系爭土地所有權狀、
      農業使用證明、免稅證明書蓋妥印鑑文於文件，交付代書
      甲○○。唯代書辦妥完稅證明書後，被告拒不提出印鑑證
      明，致無法辦妥土地所有權移轉登記。
（三）對於被告答辯之陳述:
  1、被告因負債累累，其財產及工程款已為債權人即訴外人德
     新先進有限公司假扣押，系爭五筆土地因已向斗六市農會
     貸款設定最高限額1380萬元之高額抵押權，因而未被查封
     ，被告急於出售，由其叔父戊○○向原告舅父丙○表示系
     爭土地欲出售，其二人相約為仲介人向原告兜售。原告當
     時因已購買其他土地，缺乏足夠之資金，且因恐原告給付
     價金後，系爭土地被債權人假扣押或強制執行，無法辦理
     所有權移轉登記，缺乏保障，故雙方約定由原告先給付買
     賣價金1263萬元，扣除被告估算其欠斗六市農會之1100萬
     元之餘款163 萬元予被告。
  2、且因原告非斗六市農會會員，無法逕將系爭土地之抵押債
     務人變更為原告名義，以承擔該抵押債務，雙方因而約定
     被告應將系爭土地先過戶給原告，再由原告向其他金融機
     關貸款後，償還被告積欠斗六市農會之貸款，以資為給付
     尾款，並多退少補，此項約定於兩造簽訂系爭土地買賣合
     約書時，已事先談妥。
  3、嗣因向斗六市農會查明被告積欠該農會之借款僅1040萬元
     ，並非買賣契所載之1100萬元，被告表示原告應再給付該
     差價60萬元（0000-0000=60），扣除原告先前超付之10萬
     元，原告應再給付被告50萬元。兩造遂約定於96年10月12
     日，由代書將撰妥辦理系爭土地所有權移轉登記之文件持
     往斗六地政事務所送件（被告已蓋妥印鑑章），並當場由
     原告給付被告50萬元，被告則將印鑑證明書補送斗六地政
     事務所。惟原告當日提領50萬元欲依約給付時，被告反悔
     ，拒不將印鑑證明書補送斗六地政事務所，反而要求原告
     要先塗銷系爭土地之抵押權登記或辦妥抵押債務人由被告
     名義變更為原告名義後，才願補送印鑑證明書。
  4、故本件違約者是被告並不是原告，被告表示解除契約為無
     理由。且被告已無履行系爭土地買賣契約之誠意，原告無
     奈才提起本件訴訟，請求被告履行系爭土地買賣契約等語
     。
（四）並聲明:如主文所示。
二、被告方面:
（一）對於兩造簽訂系爭土地買賣契約及原告已給付土地價款
      173萬元等情不爭執。
（二）然依系爭土地買賣契約書第2 條第4 項第4 款約定，餘款
      須於96年7 月30日全部找清，而餘款係由買主（原告）承
      擔斗六市農會之抵押借款，多退少補。但原告並未於約定
      之96年7 月30日辦妥斗六市農會系爭土地原設定之抵押借
      款之塗銷及由原告承擔該借款之程序，因此被告自得拒絕
      土地之登記過戶，以免土地過戶予原告後，被告及被告之
      妻仍為系爭土地之抵押債務主債務人而負清償之責，變成
      實際未受尾款之給付。
（三）由於原告未依約履行承擔系爭五筆土地之程序，依契約書
      第3 條第4 項之規定為違約，被告以答辯狀之送達作為解
      除契約之意思表示，故原告之請求應予駁回。
（四）如鈞院認契約仍為有效，則:
  1、 由於原告未依約於96年7 月30日辦妥承擔斗六市農會之原
      借款，使得應由該時起原告繳付之利息176,361 元仍由被
      告繳付，此應由原告負賠償之責。
  2、 目前系爭土地於斗六市農會之抵押貸款為1040萬元，而尾
      款為1090萬元，若原告辦妥承擔斗六市農會之抵押貸款，
      被告即同時配合辦過戶程序，原告並應同時給付差額50萬
      元等語。
（五）並聲明:(1)原告之訴駁回;(2)訴訟費用由原告負擔。
乙、兩造所不爭執之事項及主要爭點:
一、不爭執事項:
（一）兩造確有於96年5 月7 日簽訂系爭土地買賣契約書。
（二）原告已給付173 萬元價金予被告，尾款及系爭土地於斗六
      市農會之抵押貸款尚未給付及承擔。
（三）系爭土地尚未辦理所有權移轉登記予原告或其指定之人。
二、主要爭點：
    系爭土地買賣合約書第2 條第4 項第4 款規定之意旨，係被
    告先辦理系爭土地所有權移轉登記予原告或其指定之人後，
    再由原告代償被告於斗六市農會之抵押借款，並給付尾款？
    或由原告先辦理承擔上開抵押借款並繳足尾款後，被告再辦
    理所有權移轉登記予原告？
丙、得心證之理由:
一、按解釋意思表示，應探求當事人之真意，不得拘泥於所用之
    辭句。又因不可歸責於債務人之事由，致未為給付者，債務
    人不負遲延責任。民法第98條及第230 條分別定有明文。
二、原告主張系爭土地買賣合約書第2 條第4 項第4 款約定「尾
    款（1100萬元），於證件齊備辦妥過戶登記完畢後，由買主
    （原告）承擔斗農之借款，多退少補」等情，業據原告提出
    兩造所不爭執之系爭土地買賣合約書影本為證，且經證人即
    受兩造委託書寫系爭土地買賣合約書之代書甲○○到庭結證
    屬實，且證人並證稱: 「（貸胎【即代償借款】部分如何處
    理?） 賣的人要先過戶，再由買的人承擔斗六農會借款，餘
    額要全部付清。」「（為何這麼做?） 契約是這麼寫的，是
    兩造說要這樣寫的。」「（如果過戶以後買方不代償的話，
    怎麼辦?） 不會，因為這土地已經給賣方抵押借了1100萬元
    了，買方為了確保他的權益，所以要先過戶給買方，他才去
    代償，要不然的話，他代償了以後，買方沒有保障。」「（
    買賣條件當時有給雙方了解嗎?） 他們雙方清楚，我寫好後
    給買賣雙方及中人他們看，還唸了一遍。」等語。
三、且證人即系爭土地買賣契約之仲介人丙○亦結證稱: 「（土
    地如何拿價金、過戶?） 有寫出來，這樣才是買賣。」「（
    內容是否清楚?） 買賣內容如何，雙方說，甲○○寫，再唸
    給我們聽。」「（這土地是否有背胎?） 有，有寫在裡面。
    」「（先辦過戶還是先背胎?） 根據當時寫的，…」等語。
    查兩造均為證人丙○之姪子，業經證人證述明確，且為兩造
    所不爭執，而證人因與兩造有上開親屬關係，雖語多保留，
    然亦強調以契約書所載內容為準，並證實系爭土地買賣契約
    係由兩造說給證人甲○○書寫之事實無誤，核與證人甲○○
    上開證述之情節相符。另參酌被告於證人甲○○證述後表示
    「這事情當時我也是弄亂了。」等心虛之詞（卷第54頁），
    足信上二證人所證述之情節與事實相符。
四、因此，原告主張依系爭土地買賣合約書第2 條第4 項第4 款
    規定，被告有先移轉系爭土地所有權與原告之義務，俟被告
    移轉土地所有權與原告後，再由原告承擔（代償）被告就系
    爭土地向斗六市農會辦理之抵押借款，並多退少補等情，足
    信屬實。
五、且原告主張嗣因兩造向斗六市農會查明被告尚積欠該農會之
    借款僅1040萬元，並非買賣契所載之1100萬元後，被告表示
    原告應再給付該差價60萬元（0000-0000=60），扣除原告先
    前超付之10萬元，原告應再給付被告50萬元，兩造遂約定於
    96年10月12日，由代書將撰妥辦理系爭土地所有權移轉登記
    之文件持往斗六地政事務所送件（被告已蓋妥印鑑章），並
    當場由原告給付50萬元予被告，被告則將印鑑證明書補送斗
    六地政事務所。惟原告當日提領50萬元欲依約給付，然被告
    反悔，拒不將印鑑證明書補送斗六地政事務所，反而要求原
    告要先塗銷系爭土地之抵押權登記或辦妥抵押債務人由被告
    名義變為原告名義後，才願補送印鑑證明書等情，亦為被告
    所不爭執，且參酌原告提出被告寄給原告之存證信函（卷第
    66 -68頁），及證人即被告之叔叔、系爭土地買賣之另一仲
    介人戊○○所證稱: 「…甲○○有拿單子說要繳稅金，我姪
    子（被告）說錢拿的不清楚，要如何繳稅金登記，看是否講
    清楚貸款的事，再來繳錢。」等語，足信屬實。
六、因此，原告雖未依系爭土地買賣契約第2 條第4 項第4 款規
    定「尾款應於證件齊備辦妥過戶登記完畢（或民國96年7 月
    30日）全部找清。…」之規定，於96年7 月30日前將尾款全
    部給付完畢。然係由於被告拒不辦理系爭土地之所有權移轉
    登記予原告所指定之人，才致原告無法代償被告於斗六市農
    會之抵押借款並清償尾款，已如上述。顯係因不可歸責於原
    告之事由，致未為給付，依上開民法第230 條規定意旨，原
    告自不負遲延責任。從而，被告抗辯原告未於上開期日前將
    尾款給付完畢，而主張解除系爭土地買賣契約，或原告應賠
    償上開期日後被告於斗六市農會借款所增加之利息176,361
    元等情，均無可採，為無理由。
七、且依兩造所簽訂系爭土地買賣契約，被告既有先移轉系爭買
    賣土地所有權予原告之義務，再由原告代償被告就系爭土地
    向斗六市農會辦理之抵押借款，並多退少補; 且目前上開貸
    款是否仍為1040萬元，亦未經向該農會查詢明確，則被告抗
    辯若原告辦妥承擔斗六市農會之抵押貸款，被告即同時配合
    辦過戶程序，原告並應同時給付差額50萬元云云，亦無可採
    ，礙難准許。
八、從而，原告本於系爭土地買賣契約，請求被告將其所有坐落
    雲林縣莿桐鄉○○○段二○六六地號、同段二○六七地號、
    同段二○六八地號、同段二○七一地號、及同段二○七二地
    號等五筆土地所有權移轉登記予其所指定之訴外人張家興所
    有，為有理由，應予准許。
九、訴訟費用負擔之依據: 民事訴訟法第78條。
中    華    民    國    97    年    5     月    6     日
                  民事第二庭    法  官  黃一馨
以上正本係照原本作成。
如對本判決上訴，須於判決送達後廿日內向本院提出上訴狀。
中    華    民    國    97    年    5     月    6     日
                                書記官  王秀如


司法院資訊處製作；財團法人民間司法改革基金會備份。
